---
title: "BIEL — Robô Buscador de Informações em Editais de Licitação"
author: "José Tenório ABS Junior"
date: "`r format(Sys.Date(), '%d de %B de %Y')`"
geometry: margin=2cm
output:
  pdf_document:
    toc: true
    number_sections: true
---

```{r setup, include=FALSE}
knitr::opts_chunk$set(
  echo = TRUE,
  eval = FALSE,         # Documento explicativo — não executa o pipeline
  message = FALSE,
  warning = FALSE
)
```

# Visão geral

O BIEL é um pipeline em R que monitora o Portal de Compras do Estado de Santa
Catarina e materializa os editais de licitação em uma base estruturada no
BigQuery, consumida por um painel no Looker Studio.

Este documento descreve **etapa por etapa** o que cada módulo do código
(`R/*.R`) faz e em que ordem o orquestrador (`scripts/run_pipeline.R`)
os encadeia.

> ⚠️ Os chunks estão com `eval = FALSE` por padrão — o pipeline em si é
> executado por `source("scripts/run_pipeline.R")`. Aqui o objetivo é
> documentar a lógica.

# Setup

Os pacotes necessários são carregados (e instalados, se faltarem) pelo
módulo `R/setup.R`:

```{r}
source("R/setup.R")
ensure_packages()
```

A configuração do pipeline (anos, paths, credenciais BigQuery) vem de um
YAML local — não versionado — copiado de `config/config.example.yml`:

```{r}
source("R/config.R")
cfg <- load_config()
```

# Etapa 1 — Descoberta

Carregamos a lookup canônica dos 73 órgãos do governo de SC. Esse arquivo
substitui as ~150 linhas duplicadas de `case_when` que existiam na versão
original.

```{r}
source("R/lookup_orgaos.R")
orgaos_lookup <- load_orgaos_lookup("data-raw/orgaos.csv")
```

Opcionalmente, a função `scrape_orgaos_from_portal()` ainda permite raspar
a lista direto do portal para conferência:

```{r}
source("R/scrape_orgaos.R")
orgaos_portal <- scrape_orgaos_from_portal(cfg$portal$base_url)
anos          <- scrape_anos_disponiveis(cfg$portal$base_url)
```

# Etapa 2 — Raspagem das listagens

Para cada ano configurado, `scrape_editais_do_ano()` itera pelas páginas da
listagem do portal, capturando:

1. **Parâmetros** dos editais (string `portal / processo / edital / cdo`
   embutida no atributo `onclick` das imagens).
2. **Tabela de editais** com metadados (datas, situação, órgão).

A função encerra automaticamente quando a página não retorna mais dados —
diferente da versão original, que dependia de erro de rede.

```{r}
source("R/scrape_editais.R")
raspagem <- purrr::map(cfg$raspagem$anos, scrape_editais_do_ano,
                       situacao = cfg$raspagem$situacao,
                       base_url = cfg$portal$base_url)
```

# Etapa 3 — Tratamento

Os parâmetros raspados vêm em uma string única; `parse_parametros()`
quebra em colunas (`portal`, `processo`, `edital`, `cdo`). Em seguida o
órgão é resolvido via lookup, evitando o `case_when` duplicado.

```{r}
parametros <- raspagem |>
  purrr::map_dfr("parametros") |>
  parse_parametros() |>
  dplyr::mutate(id = build_edital_id(edital, cdo)) |>
  attach_orgao_by_cdo(orgaos_lookup)
```

A tabela de editais passa por `clean_tabela_editais()` (renomes,
`janitor::clean_names()`, cast pra `character`) e tem o `cdo` derivado
da sigla do órgão via lookup reverso.

```{r}
tabela <- raspagem |>
  purrr::map_dfr("tabela_editais") |>
  clean_tabela_editais() |>
  attach_cdo_by_sigla(orgaos_lookup, sigla_col = "orgao_sigla") |>
  dplyr::mutate(id = build_edital_id(edital, cdo)) |>
  dplyr::distinct(id, .keep_all = TRUE)
```

# Etapa 4 — Montagem de URLs

`attach_links_editais()` constrói o link do repositório de documentos
para cada edital e, em seguida, raspa o link do PDF/DOC final. Inclui
retry com backoff exponencial.

```{r}
source("R/build_links.R")
base <- dplyr::semi_join(parametros, tabela, by = "id") |>
  attach_links_editais(base_url = cfg$portal$base_url) |>
  dplyr::left_join(tabela, by = "id") |>
  dplyr::distinct()
```

# Etapa 5 — Download e leitura

O download é **idempotente**: arquivos já presentes na pasta de PDFs são
pulados, permitindo retomar execuções interrompidas.

```{r}
source("R/download_editais.R")
source("R/read_pdfs.R")

download_editais(base,
                 pasta_pdfs = cfg$paths$pdfs,
                 pasta_docs = cfg$paths$docs)

base_com_conteudo <- attach_conteudo_editais(base, pasta_pdfs = cfg$paths$pdfs)
```

> Arquivos baixados em `.doc/.docx` precisam ser convertidos para PDF
> antes da leitura. Use `scripts/doc_to_pdf.sh ./arquivos_downloaded`
> (requer LibreOffice).

# Etapa 6 — Carga no BigQuery

A função `upload_para_bigquery()` autentica via conta de serviço e
escreve o dataframe na tabela alvo. Todas as colunas viram `character`
para evitar incompatibilidades de schema.

```{r}
source("R/upload_bigquery.R")
configurar_bigquery_auth(cfg$bigquery$email, cfg$bigquery$key_path)

upload_para_bigquery(
  base_com_conteudo,
  project   = cfg$bigquery$project,
  dataset   = cfg$bigquery$dataset,
  tablename = cfg$bigquery$table
)
```

# Conclusão

O pipeline acima é executado de ponta a ponta por
`scripts/run_pipeline.R`. Para detalhes de configuração, credenciais e
troubleshooting, veja o [README](README.md). Para o histórico de
mudanças entre a versão original (1.0.0) e a refatoração modular
(2.0.0), veja o [CHANGELOG](CHANGELOG.md).
